最高法院民事判決　　　　　　九十六年度台上字第二七三八號
上　訴　人　甲○○○
　　　　　　乙 ○ ○
　　　　　　丙　　○
　　　　　　庚 ○ ○
　　　　　　丁○○○
　　　　　　戊 ○ ○
　　　　　　己 ○ ○
共　　　同
訴訟代理人　張 繼 準律師
被 上訴 人　壬 ○ ○
　　　　　　辛 ○ ○
共　　　同
訴訟代理人　黃 清 濱律師
　　　　　　癸 ○ ○律師
上列當事人間請求損害賠償事件，上訴人對於中華民國九十六年
七月二十五日台灣高等法院台中分院第二審判決（九十五年度醫
上字第一二號），提起上訴，本院判決如下：
    主  文
上訴駁回。
第三審訴訟費用由上訴人負擔。
    理  由
本件上訴人主張：伊之被繼承人吳朝心於民國八十八年八月二十
八日上午十一時許，因慢性阻塞性肺疾病及腹脹至被上訴人壬○
○經營之百川醫院就診，經受僱醫師即被上訴人辛○○診斷後，
認為腹脹情況應住院接受灌腸治療，不料醫護人員未盡告知之義
務，竟以鼻胃管處理，且未以正確方式插入，造成吳朝心吸入性
肺炎，導致急性呼吸衰竭，於當日下午一時許被送入加護病房，
辛○○直接使用侵入型呼吸器，至同年九月十一日改用面罩式雙
向正壓呼吸器（以下簡稱ＢＩＰＡＰ），此面罩式ＢＩＰＡＰ需
要有嚴密良善的監視系統，如有異常狀況，應特別注意防範，但
當日吳朝心血中二氧化碳已顯著增加，血氧降低，辛○○竟疏未
注意，且已連續使用六天，表示病情不穩定，應注意是否再接回
呼吸器或另為其他適當處理，卻未注意，復未妥善處理，至同年
月十七日晚上十時五十分許，吳朝心因缺氧而昏迷，加護病房中
竟無醫師在場，護理人員也未及時通報，致救治不及而造成缺氧
性腦病變（即植物人），乃於同年十月四日轉診至行政院退除役
官兵輔導委員會台中榮民總醫院，復於同年十一月十五日再轉到
財團法人私立中國醫藥學院附設醫院，終致敗血症併多重器官衰
竭而於八十九年三月一日死亡。壬○○既為辛○○之僱用人，因
辛○○上開不當之醫療行為，導致吳朝心死亡之結果，被上訴人
自應連帶負賠償之責。又吳朝心係於壬○○開設之百川醫院就診
，並由辛○○負責為吳朝心治療，故吳朝心與壬○○間應成立性
質上類似於委任關係之醫療契約，辛○○係屬壬○○之履行輔助
人，辛○○未履行契約應盡之義務致吳朝心死亡，被上訴人自應
負債務不履行之損害賠償責任，伊亦得依委任契約（或近似委任
契約之非典型契約）之法律關係，請求被上訴人負損害賠償責任
。被上訴人應連帶賠償之金額如下：醫藥費用新台幣（下同）
九萬四千八百零二元，看護費用十二萬元，合計二十一萬四千八
百零二元，均由上訴人庚○○支出。殯葬費二十四萬二千八百
元，由伊及吳黃金釵（於訴訟繫屬中死亡，由上訴人承受訴訟）
平均分擔，各三萬零三百五十元。精神慰撫金：伊及吳黃金釵
每人各四十萬元。吳黃金釵業已死亡，其請求給付部分，屬吳黃
金釵之遺產，在未分割遺產前，屬伊公同共有等情。爰依民法第
一百八十四條第一項前段、第一百八十八條第一項前段、第一百
九十二條第一項、第一百九十四條、第二百二十四條、第二百二
十七條及消費者保護法（下稱消保法）第七條第一項、第三項規
定，求為命被上訴人連帶給付伊四十三萬零三百五十元，連帶給
付庚○○六十四萬五千一百五十二元及其餘上訴人各四十三萬零
三百五十元暨均加計法定遲延利息之判決。
被上訴人則以：吳朝心本患有慢性阻塞性肺病、糖尿病、多囊腎
併腎功能不全及心臟傳導障礙等多重疾病，身體各重要器官已嚴
重受損。八十八年八月二十八日之前，吳朝心即因發燒連續多日
三次前來百川醫院診療，經胸部Ｘ光照射檢查，右下肺有疑似肺
炎病徵，門診醫師建議應住院治療觀察，惟遭其家屬拒絕，嗣於
同年月二十八日再次門診，除前發燒症狀持續外，另有腹脹、腹
痛、嘔吐等症狀，經Ｘ光檢查其肚內有大量宿便，為治療其腹脹
腹痛病症需住院治療，經以禁食併插鼻胃管引流其胃內氣體及液
體，注射點滴促進腸胃蠕動，使用灌腸方式清除積存於腸內之宿
便，伊並無診療上過失，亦無因鼻胃管插入錯誤引起吸入性肺炎
之情形。吳朝心於同年九月十七日晚間十時五十分突發性呼吸停
止，由值班醫師於十一時完成急救，翌日吳朝心昏迷指數Ｅ三Ｖ
ＥＭ三─四，意識仍清楚，並非植物人。伊對吳朝心呼吸治療是
以ＢＩＰＡＰ與氧氣面罩交替使用，並非連續六日使用ＢＩＰＡ
Ｐ。上訴人要求伊提供患者吳朝心在百川醫院加護病房時之醫院
監視系統錄影帶及醫護人員值班表部分，前者，全國未有任何醫
院有此設施；後者，則因當時是由中部醫學中心指派醫師前來支
援，因百川醫院已倒閉，無法尋得相關資料。伊否認有偽造病歷
情事。至消保法係在規範企業經營者因消費關係所生之消費爭議
，醫師非企業經營者，病患亦非消費者，醫療行為並非消費行為
，亦不屬於消保法所定之服務，自無該法之適用。況醫療法第八
十二條第二項已明文宣示醫療機構及其醫事人員因執行業務致生
損害於病人，以故意或過失為限，負損害賠償責任，將醫療行為
排除於消保法適用範圍之列。依鑑定意見，辛○○對於吳朝心之
處置及急救行為均為醫療上正當行為，亦無延誤之處，與吳朝心
之死亡結果並無相當因果關係。本件上訴人之主張，多屬個人主
觀拼湊所謂醫學文獻而成，擅自解析病歷，其請求被上訴人應負
連帶賠償責任，尚屬無據等語，資為抗辯。
原審以：上訴人於第二審程序中，擴張應受判決事項之聲明，復
主張被上訴人違反醫療法未盡告知義務之規定，核屬重要之攻擊
防禦方法，如不許上訴人提出，顯失公平，均應准許。吳朝心於
八十八年八月二十八日因腹脹腹痛至原為壬○○經營之百川醫院
就診，由該院醫師辛○○為其診療，系爭醫療契約係存在於吳朝
心與壬○○之間，吳朝心於八十九年三月一日因敗血症併多重器
官衰竭死亡，上訴人為吳朝心之繼承人等事實，為兩造所不爭，
堪信為真實。查吳朝心於八十八年八月二十八日經辛○○診療研
判可能因原患慢性阻塞性肺病引起之氣喘吸進許多氣體致腸胃漲
氣或因交感神經興奮、胃腸蠕動慢致食物積存於腸胃引起腹脹腹
痛，乃建議住院治療，以禁食併插鼻胃管引流其胃內氣體及液體
，注射點滴促進腸胃蠕動，使用灌腸方式清除積存於腸內之宿便
，至同年九月一日已可進食流質食物，至同年九月二日已改善患
者之腹脹腹痛病症等情，有醫囑單、護理紀錄等件影本附卷可稽
，足見辛○○此部分治療已有成效。其次，對腹脹病人施予鼻胃
管引流並禁食，處置應屬合理乙節，亦經行政院國軍退除役官兵
輔導委員會台北榮民總醫院（下稱台北榮總）鑑定函覆在卷可考
。是辛○○使用鼻胃管既係針對吳朝心當時之病症所必須，自屬
正確之醫療處置。至上訴人所提出健保局特約醫事服務機關住院
醫療費用清單、吳朝心於八十八年八月二十九日所拍Ｘ光片二張
、轉診單、診斷證明書等文件，均不能證明辛○○為吳朝心施予
插入鼻胃管有不當情事，或與吳朝心罹患吸入性肺炎間有相當因
果關係，自無法執為有利於上訴人之認定。再依上訴人聲請囑託
台北榮總鑑定結果，亦認吳朝心的肺炎應該與鼻胃管的放置無直
接相關等語。至上訴人提出有關安置鼻胃管之技術、鼻胃管異位
導致之併發症等醫學文獻，係屬醫學理論，尚不能證明被上訴人
插入鼻胃管不當及因而導致吳朝心罹患吸入性肺炎之事實。再者
，吳朝心係一年十月一日生，於八十八年八月二十八日住院時，
為八十八歲高齡，此有戶籍謄本在卷可憑，依百川醫院之門診紀
錄、急診生化檢驗報告單、超音波檢查報告、一般Ｘ光檢查申請
單及病歷資料所示，吳朝心長年患有慢性咳嗽與間歇性咳血，診
斷為慢性阻塞性肺疾與支氣管擴張，長期於百川醫院就診，顯見
吳朝心因年邁，身體各重要器官已嚴重受損，且於八十八年八月
二十八日住院前已有肺炎。上訴人主張吳朝心於住院就診前，並
無身體各重要器官已嚴重受損之情況，亦無任何肺炎之病症云云
，與事實不符，尚難採信。至上訴人主張八十八年八月二十七日
之生化檢驗報告係偽造乙節，既未能舉證證明，自不足採。本件
醫療糾紛係發生於八十八年八月二十八日，應適用八十九年七月
十九日修正前醫療法之規定，並無適用九十三年四月二十八日新
增應盡告知義務規定之餘地。縱認本件係屬修正前醫療法第四十
六條規定之範圍，即使被上訴人未能舉證證明其有盡告知義務，
亦僅為是否應受行政罰鍰之範疇，自難因之即謂被上訴人上開行
為有所不當，且與吳朝心之死亡有相當因果關係，要可認定。又
被上訴人對吳朝心以ＢＩＰＡＰ與氧氣面罩交替使用，已載明於
醫囑單及呼吸治療單，並非連續六日使用ＢＩＰＡＰ，吳朝心即
使在八十八年九月十七日突然發生心律變緩、呼吸突停止前，其
血氧飽和度仍維持九十％以上，而其意識狀況清楚，昏迷指數滿
分，血液動力學亦穩定，並無因使用ＢＩＰＡＰ不當致缺氧昏迷
。且由值班醫師完成急救後，翌日吳朝心昏迷指數Ｅ三ＶＥＭ三
─四，仍意識清楚，並非植物人，有病歷資料存卷可考。上訴人
雖主張被上訴人有偽造病歷行為，惟為被上訴人否認，上訴人迄
未能舉證以實其說，自難採信。況本件依台北榮總之鑑定意見，
亦認被上訴人對吳朝心所為呼吸治療及急救，並無不當等語。從
而辛○○對吳朝心所為之醫療行為，並無過失。且吳朝心係因器
官老化及長期有阻塞性肺病及糖尿病等疾病，致因肺炎導致敗血
症併多重器官衰竭而於八十九年三月一日死亡，有死亡證明書附
卷可憑，堪認吳朝心之死亡，並非因醫護人員之施救不當所致。
另醫師本於專業知識，就病患之病情及身體狀況等綜合考量，選
擇最適宜之醫療方式進行醫療，若將無過失責任適用於醫療行為
，醫師為降低危險，或將傾向選擇治療副作用較少之醫療方式，
捨棄較有利於治癒病患卻危險性較高之醫療方式，此一情形自不
能達成消保法之立法目的。參以現行醫療法第八十二條第二項於
九十三年四月二十八日修正時，已明確將醫療行為所造成之損害
賠償責任，限於故意或過失，故醫療行為當無消保法無過失責任
規定之適用。本事件雖早於上開醫療法修正之前，參酌前開說明
及醫療法修正之立法理由，堪認本件醫療行為並無適用消保法規
定之餘地。上訴人依消保法之規定，請求被上訴人連帶負損害賠
償責任，為無理由。辛○○就吳朝心之醫療行為，既無疏失，則
百川醫院並無不完全給付之情形，亦無可歸責之事由，上訴人依
不完全給付之法律關係，請求被上訴人連帶負損害賠償責任，亦
無理由。按當事人主張有利於己之事實者，就其事實有舉證之責
任。但法律別有規定，或依其情形顯失公平者，不在此限。民事
訴訟法第二百七十七條定有明文。依前開規定，並無醫院或醫師
應就其醫療行為先負無侵權行為舉證責任之情形，如由主張醫院
或醫師有過失者，先負舉證之責，尚無違反上開規定或有顯失公
平之情形，則上訴人主張本件應由被上訴人先就其醫療行為並無
侵權行為負舉證之責，顯係就消極事實先負舉證責任，違反前述
舉證責任之規定，自應由上訴人先就被上訴人有過失之事實負舉
證責任。上訴人既未能舉證證明被上訴人有過失，即經送鑑定結
果，亦認被上訴人之醫療行為並無過失，而上訴人復未能舉證證
明被上訴人之醫療行為與吳朝心之死亡間有相當因果關係，其依
侵權行為及僱傭關係主張被上訴人應負連帶賠償責任，自無理由
。綜上所述，上訴人依侵權行為、債務不履行及消保法第七條規
定之法律關係，請求被上訴人應負連帶賠償責任，核屬無據，不
應准許。並敘明本件事證已臻明確，兩造其餘主張，與判決結果
不生影響，爰不一一論述。因而維持第一審所為上訴人敗訴之判
決，駁回其上訴及擴張之訴，經核於法洵無違誤。上訴論旨，仍
執陳詞，就原審證據取捨、認定事實之職權行使，或就原審已論
斷，泛言違背論理及經驗法則，並就原審其他贅述之理由，指摘
原判決不當，聲明廢棄，非有理由。
據上論結，本件上訴為無理由。依民事訴訟法第四百八十一條、
第四百四十九條第一項、第七十八條，判決如主文。
中　　華　　民　　國　九十六　年　 十二 　月　　六　　日
                      最高法院民事第五庭
                          審判長法官  劉　延　村
                                法官  許　澍　林
                                法官  黃　秀　得
                                法官  李　寶　堂
                                法官  童　有　德
      本件正本證明與原本無異
                                      書  記  官
中　　華　　民　　國　九十六　年　 十二 　月　 十七 　日
                                                      Ｅ
